【裁判字號】    99,台上,177
【裁判日期】    990128
【裁判案由】    分割共有物
【裁判全文】
最高法院民事判決              九十九年度台上字第一七七號
上  訴  人  甲○○○
            乙 ○ ○
共      同
訴訟代理人  蘇 慶 良律師
上  訴  人  丙 ○ ○
上  訴  人  丁 ○ ○
            戊 ○ ○
            己 ○ ○
            庚 ○ ○
            辛 ○ ○
            壬 ○ ○
            癸 ○ ○
            子 ○ ○
            丑 ○ ○
上 列九 人
訴訟代理人  賴 鴻 鳴律師
            劉 錦 勳律師
            黃 俊 達律師
上  訴  人  寅 ○ ○  住台灣省嘉義縣新港鄉月梅村月眉潭
                      410號
            卯 ○ ○  住同上
            辰 ○ ○  住台灣省台北縣汐止市○○路117巷4號
                      1樓
            巳 ○ ○  住台灣省台中縣大雅鄉○○○路119號
            午○○○  住台灣省嘉義縣中埔鄉永樂新村495號
            未○○○  住台灣省嘉義市○○路80號
            申○○○  住台灣省台中縣大雅鄉○○○路92號
            酉○○○  住台灣省嘉義縣新港鄉○○路82巷13之
                      1號
            戌 ○ ○  住同上縣太保市○○○街1巷10號5樓
           （上列九人均為林碧顯之承受訴訟人）
上列當事人間請求分割共有物事件，兩造對於中華民國九十七年
十一月十八日台灣高等法院台南分院第二審判決（九十五年度重
上字第七六號），各自提起上訴，本院判決如下：
    主  文
原判決廢棄，發回台灣高等法院台南分院。
    理  由
本件為請求分割共有物事件，其訴訟標的對於共同訴訟之同造當
事人必須合一確定，故上訴人甲○○○、乙○○暨對造上訴人丁
○○以次九人各自提起上訴，依民事訴訟法第五十六條第一款規
定，其效力應分別及於同造之丙○○暨與丁○○以次九人同造之
林碧顯。又林碧顯於原審訴訟程序進行中之民國九十七年八月一
日死亡（其於原審委任寅○○為訴訟代理人，並授與特別代理權
），繼承人之一即其妻林巫佔於同年九月二十九日死亡，彼等之
繼承人即寅○○以次九人已依法聲明承受訴訟，均先予敘明。
次查上訴人甲○○○、乙○○、丙○○（下稱甲○○○等人）起
訴主張：坐落嘉義縣新港鄉○○○段三六六之一號（嗣因地籍圖
重測，變更為新港鄉○○○○段三七九號，以下均以舊地號稱之
）、地目建、面積○‧一○二七公頃土地，為兩造共有，各共有
人應有部分如原判決附表（下稱附表）一所示。兩造就上開土地
，並無不分割之特約，亦無因物之使用目的不能分割之情事，又
無法達成分割協議等情，爰求為將系爭土地分割如原判決附圖（
下稱附圖）二之一所示之判決。
上訴人丁○○以次九人及林碧顯（以下合稱丁○○等人）則以：
伊等同意分割，但應採如附圖三所示之分割方法，即於系爭土地
之東南側預留寬六公尺之通路，並由全體共有人按原應有部分比
例共有。又甲○○○等人分得之土地價值較高，對伊等應為金錢
補償等語，資為抗辯。
原審維持第一審所為按附圖一所示分割及附表二所示補償之判決
，駁回兩造之上訴，無非以：系爭土地為兩造共有，各共有人之
應有部分如附表一所示，該土地並無不能分割之情形，共有人就
系爭土地亦無不分割之特約，甲○○○等人請求裁判分割，於法
尚無不合。按共有物之分割，不得純以使用現狀為分割之唯一標
準，法院為顧及全體共有人之利益所決定之分割方法，縱使部分
共有人因此而受有損害，仍不得因之指為違法。又共有土地之分
管使用，僅係暫時之狀態，共有人仍就全部共有土地享有權利，
得就全部共有土地主張按應有部分為分割；法院為裁判分割時，
除應斟酌共有人之利害關係及共有物之性質外，尚應斟酌共有物
之價格、經濟效用以及全體共有人之利益等公平決之。查系爭土
地地勢平坦，地形呈由東北往西南之近長方形，其上有兩造分別
建築居住之房屋（詳如第一審判決附圖四所示），即甲○○○等
人現居住使用之二層樓RC造樓房，前臨寬約十至十二公尺交通要
道（即嘉66線），丁○○等人之磚木造平房，則位處內側（即甲
○○○等人建物之後方），需賴系爭土地西南方（應係東南方之
誤）之巷道出入。甲○○○等人及丁○○等人雖分別主張應按附
圖二之一、附圖三所示之方法分割云云，惟查，採附圖一之方案
，已盡量按共有人現使用位置為分割，且兩造所分得之土地，均
尚稱方正，對外聯絡亦方便，自有益社會經濟及共有人居住之安
定，可謂影響最小。另嘉義縣政府函稱「本案為乙種建築用地容
積率為百分之二百四十，該基地面積一○二七平方公尺，可建總
樓地板面積依法定容積換算可建樓地板面積為二四六四平方公尺
，已逾一千平方公尺，依建築技術規則設計施工編第二條第四款
規定應留設六公尺通路」、「如為現有巷道，分割後之土地需依
嘉義縣建築管理自治條例規定，以現況道路中心線均等退讓，以
合計達到六公尺之邊際線做為建線，始得建築。如非現有巷道，
以私設通路為進出道路之建築物總樓地板面積合計在一千平方公
尺以上者，則需留設寬度達六公尺私設通路及迴車道，始得建築
」，內政部營建署函稱「有關私設通路之寬度及迴車道之設置，
建築技術規則設計施工編第二條及第三條之一分別定有明文」各
等語，則為使共有人日後可依法申請建築執照及供渠等車輛出入
、迴車，系爭土地東南側預留之道路，其寬應有六公尺。惟依丙
○○現使用系爭土地情形及日後分得土地之位置，本無利用該私
設道路對外通行之必要，自無庸分擔該通路面積。至甲○○○、
乙○○現居住使用之建物，雖需拆除部分，惟此係基於地形及建
築法令要求所致，而其餘共有人之建物則屬使用數十年之老舊磚
木造平房，尚無保留之必要；該分割方案應較公平、合理。而甲
○○○等人主張之附圖二之一方案，雖符合分管及東南側道路使
用現況（寬約二‧六公尺），且無須拆除彼等現有建物，但對造
所分得之土地之聯外通路，寬僅二公尺餘，出入不便，且縱依內
政部營建署所稱以須使用該通路進出之共有人（即丁○○等人）
分得之土地面積計算，其應有部分土地面積為五百十三平方公尺
，而系爭土地之容積率為百分之二百四十，據此換算可建總樓地
板面積為一二三一平方公尺，亦已逾一千平方公尺，仍應留設寬
六公尺之通路。況該分割方案將國有土地（即同段三六六之三至
之五號土地）併入道路面積使用，亦違反嘉義縣道路管理自治條
例之規定。該方案既使丁○○等人分得之土地無法供建築之用，
僅對甲○○○等人有利，自非妥適。至於丁○○等人主張之附圖
三方案，所留通路之寬度雖符合前揭建築技術規則之規定，但全
不考慮地上建物之現況，其上所有房屋須全部或部分拆除，造成
共有人之損失。又該方案令無須使用該通路之丙○○分擔通路面
積六十七平方公尺，高達其所分得土地面積之百分之八十‧七二
，而甲○○○、乙○○分擔道路面積一一二平方公尺，亦高達所
分得土地面積之百分之八十‧五七，導致甲○○○等三人分得可
使用之土地面積均較應有部分面積減少近百分之五十七，丁○○
等人分得之土地面積則因而增加，顯失公平，自非可取。末按法
院裁判分割共有物，除應斟酌各共有人之利害關係，及共有物之
性質外，尚應斟酌共有物之價格，倘共有人不能按其應有部分受
分配或所分配之不動產，其價值不相當時，非不得命以金錢補償
之。其應以金錢為補償者，如分得價值較高及分得價值較低之共
有人均為多數時，該每一分得價值較高之共有人即應就其補償金
額對於分得價值較低之共有人全體為補償，並依各該短少部分之
比例，定其給付金額，方符共有物原物分割為共有物應有部分互
相移轉之本旨（最高法院八十五年台上字第二六七六號判例參照
）。查依附圖一之方案分割，雖較合理、公平，但各共有人分得
土地之形狀、面臨道路之位置均不相同，其分得土地之經濟效益
及價值既有差別，即應認有無法按其應有部分受分配之情形，自
有以金錢補償之必要。第一審囑託長信不動產估價師事務所（下
稱長信事務所）為鑑定，鑑定人參酌鄰近土地價值及影響土地價
格之各項因素後，核算分割後之各筆土地價值，訂定各共有人間
應互為補償之金額如附表二所示。嗣原審雖另囑託展茂不動產估
價師事務所（下稱展茂事務所）為鑑定，但觀其鑑定報告，所參
酌考量之影響土地價值之因素，與事實不符，且流於主觀臆測，
不若長信事務所之詳細公平，後一鑑定尚非可採。綜上所述，系
爭土地應依附圖一所示方案分割，各共有人取得之土地位置、面
積及分割後仍維持共有之情形詳如該圖所載；另共有人間應互相
補償之金額則如附表二所示等詞，為其判斷之基礎。
惟查，原審為使丁○○等人分得位處內側、未臨公路之土地得供
建築使用，而認應依建築技術規則設計施工編第二條規定留設通
路，固非無見，但該通路預留寬度若干，影響系爭土地之利用及
共有人現供居住使用房屋拆除之範圍，自應詳究之。原審雖依嘉
義縣政府函文所稱「本案為乙種建築用地容積率為百分之二百四
十，該基地面積一○二七平方公尺，可建總樓地板面積依法定容
積換算可建樓地板面積為二四六四平方公尺，已逾一千平方公尺
，依建築技術規則設計施工編第二條第四款規定應留設六公尺通
路」等語，而認該通路寬度應有六公尺，但該函係以系爭土地未
分割前之總面積計之，非以分割後丁○○等人取得須賴該通路通
行之內側土地面積計算；另原審謂依丁○○等人分得之土地面積
計算，其應有部分土地面積為五百十三平方公尺，換算可建總樓
地板面積為一二三一平方公尺，已逾一千平方公尺云云，雖已就
丁○○等人分得之土地為考量，但係以丁○○等人依其應有部分
可分得之土地面積計算，而未考慮其應有部分面積係包含應預留
為通路無法建築部分，則依分割後丁○○等人實際取得之土地為
度，其可建樓地板面積是否已逾一千平方公尺，應否留設寬六公
尺之通路，即有再為斟酌審認之必要。又甲○○○等人主張可作
為上述通路使用之同段三六六之三號土地，固屬國有地，惟依嘉
義縣大林地政事務所函記載，其實該地為道路，目前編為鄉村區
交通用地（見一審卷(三)五二一頁），則可否將之作為通路之一部
分？尚非無疑。原審雖謂此違反嘉義縣道路管理自治條例之規定
云云，惟係違反何項規定，並未具體說明，理由自有不備。再嘉
義縣政府函既稱「如為現有巷道，分割後之土地需依嘉義縣建築
管理自治條例規定，以現況道路中心線均等退讓，以合計達到六
公尺之邊際線做為建線，始得建築」等語，則縱認應留設六公尺
寬之通路，但是否係由道路兩旁之土地均等退讓，抑僅由系爭土
地退縮六公尺，亦欠明瞭，自應予以釐清。末查，原審就共有人
間互相補償之金額，係以長信事務所之鑑定為據，但該鑑定係依
九十二年八月一日勘估之價格而為分析，當時系爭土地之公告現
值為每平方公尺新台幣（下同）六千五百元（見九十二年版鑑定
報告第一頁及所附土地登記簿謄本），而原審囑託之展茂事務所
所為之鑑定，係以九十七年五月三十日勘察之價格為據，其時系
爭土地之公告現值每平方公尺八千一百元（見其鑑定報告第二頁
及所附土地登記簿謄本）；前一鑑定勘估日期距原審裁判已五年
餘，後一鑑定則於原審裁判前數月為之，地價並有上漲，則原審
仍認前一鑑定較為可採，已有可議；且比較二者之差異，乃係就
通路使用之土地，展茂事務所認其價格約為公告現值之百分之十
六即每平方公尺一千二百九十六元，如與分割後各筆可供建築之
土地價值相較，約價格最低部分（即附圖一分配位置5-1、5-2）
之百分之十七（見該鑑定報告第四七頁）；而長信事務所則認其
價格為每平方公尺五千三百七十四元，約價格最低部分（即附圖
一分配位置7）之百分之八十二（見九十三年版鑑定報告一○至
一六頁），二者差異何以如此懸殊？長信事務所認道路地之價值
，為建築用地之八成，是否合於市場交易價格？原審未詳為分析
比較，遽認長信事務所之鑑定為可採，未免速斷。另原審雖援引
本院八十五年台上字第二六七六號判例意旨，命分得土地價值較
高之甲○○○等人依附表二之金額對於分得價值較低之丁○○等
人為補償，但該附表僅記明渠等應補償及應受補償之金額，而未
載明甲○○○等人每人應給付丁○○等人補償金額若干，已有未
合；況乙○○、甲○○○二人應有部分比例不同，原審僅記載其
二人共應補償之金額，尤有可議。兩造上訴論旨，各自指摘原判
決違誤，求予廢棄，均非無理由。又分割共有物，性質上為處分
行為，依民法第七百五十九條規定，共有不動產之共有人中有人
死亡時，於其繼承人未為繼承登記以前，不得分割共有物。本件
原共有人林碧顯死亡，所遺系爭土地應有部分有無辦理繼承登記
，尚屬不明；另附圖一備註欄就道路地之分擔均記載「分擔丙○
○道路面積若干」云云，是否妥適（第一審曾命大林地政事務所
更正該備註欄所載，見一審卷(三)六五○頁）？案經發回，併請注
意及之。
據上論結，本件兩造上訴均為有理由。依民事訴訟法第四百七十
七條第一項、第四百七十八條第二項，判決如主文。
中    華    民    國  九十九  年    一    月  二十八  日
                      最高法院民事第一庭
                          審判長法官  蕭  亨  國
                                法官  葉  勝  利
                                法官  高  孟  焄
                                法官  許  澍  林
                                法官  魏  大  喨
本件正本證明與原本無異
                                      書  記  官
中    華    民    國  九十九  年    二    月    十    日
                                                      Ｅ

司法院資訊處製作；財團法人民間司法改革基金會備份。
